ACORDAO-COMPLETO-2366708

ACÓRDÃO 5326/2020 ATA 14/2020 - SEGUNDA CÂMARA

VISTOS, relatados e discutidos estes autos de Embargos de Declaração opostos pelo Sr. Marcos Paulo do Nascimento, ex-prefeito do município de Matriz de Camaragibe-AL, contra o Acórdão 587/2019-TCU-Segunda Câmara, por meio do qual o Tribunal negou provimento ao Recurso de Reconsideração contra o Acórdão 2003/2017-TCU-Segunda Câmara, que julgou irregulares suas contas, condenando-o ao pagamento do débito apurado nos autos, além da aplicação da multa prevista no art. 57 da Lei 8.443/92, no valor de R$ 20.000,00 (vinte mil reais) , em razão da impugnação total das despesas realizadas com recursos do Convênio 523/2005, cujo objetivo era a construção de módulos sanitários domiciliares;
ACORDAM os Ministros do Tribunal de Contas da União, reunidos em Sessão de 2ª Câmara, diante das razões expostas pelo relator, com fulcro nos arts. 32, inciso II, e 34 da Lei 8.443/1992, c/c os arts. 277, inciso III, e 287 do Regimento Interno/TCU, em:
9.1. conhecer dos Embargos de Declaração opostos pelo Sr. Marcos Paulo do Nascimento para, no mérito, acolhê-los parcialmente, com efeitos infringentes, e alterar os itens 9.1 e 9.2 do Acórdão 2003/2017-TCU-Segunda Câmara (rel. Min. José Múcio Monteiro) para que passem a apresentar a seguinte redação:
"9.1. julgar irregulares as contas de Marcos Paulo do Nascimento e da empresa Apoio Construções Ltda., condenando-os, conforme indicado, ao pagamento das quantias a seguir especificadas, com a fixação do prazo de quinze dias, a contar das notificações, para comprovarem, perante o Tribunal, o recolhimento da dívida aos cofres da Fundação Nacional de Saúde, atualizada monetariamente e acrescida dos juros de mora, calculados a partir da data discriminada até a data do recolhimento, na forma prevista na legislação em vigor:
9.1.1. Marcos Paulo do Nascimento:
	DATA
	Valor (R$) 

	10/11/2006
	1.815,95

	9.1.2. Marcos Paulo do Nascimento em solidariedade com Apoio Construções Ltda.:
	DATA
	Valor (R$) 

	6/7/2006
	2.907,80

	14/11/2006
	85.276,25

9.2. aplicar aos responsáveis Marcos Paulo do Nascimento e Apoio Construções Ltda. multas individuais de R$ 11.250,00 (onze mil, duzentos e cinquenta reais) , fixando-lhes o prazo de 15 (quinze) dias da notificação para que comprovem perante o TCU o recolhimento do respectivo valor aos cofres do Tesouro Nacional, o qual deverá ser atualizado monetariamente a partir da data deste acórdão, se pago após o vencimento;"
9.2. dar ciência da presente deliberação ao embargante e à empresa Apoio Construções Ltda., informando que a presente deliberação, acompanhada do Relatório e do Voto que a fundamentam, está disponível para a consulta no endereço www.tcu.gov.br/acordaos, além de esclarecer que, caso requerido, o TCU poderá fornecer sem custos as correspondentes cópias, de forma impressa;
9.3 encaminhar cópia desta deliberação ao Procurador-Chefe da Procuradoria da República em Alagoas, nos termos do art. 16, §3º, da Lei 8.443/1992 c/c o art. 209, §7º, do Regimento Interno do TCU, para adoção das medidas que entender cabíveis;
9.4. arquivar os presentes autos.

Embargos de Declaração foram opostos pelo Sr. Marcos Paulo do Nascimento, ex-prefeito do município de Matriz de Camaragibe-AL, contra o Acórdão 587/2019  TCU  2ª Câmara, por meio do qual o Tribunal negou provimento ao Recurso de Reconsideração contra o Acórdão 2.003/2017-TCU-2ª Câmara, que julgou irregulares suas contas, condenando-o ao pagamento do débito apurado nos autos, além da aplicação da multa prevista no art. 57 da Lei 8.443/92, no valor de R$ 20.000,00 (vinte mil reais), em razão da impugnação total das despesas realizadas com recursos do Convênio 523/2005, cujo objetivo era a construção de módulos sanitários domiciliares.

Segunda Câmara

Município de Matriz de Camaragibe - AL.

3. Interessados/Responsáveis/Recorrentes:
3.1. Interessado: Fundação Nacional de Saúde (26.989.350/0001-16).
3.2. Responsáveis: Apoio Construções Ltda. (70.001.284/0001-16); Marcos Paulo do Nascimento (XXX.763.384-XX).
3.3. Recorrente: Marcos Paulo do Nascimento (XXX.763.384-XX).

13.1. Ministros presentes: Ana Arraes (Presidente), Augusto Nardes, Aroldo Cedraz (Relator) e Raimundo Carreiro (Revisor).
13.2. Ministros-Substitutos presentes: Marcos Bemquerer Costa e André Luís de Carvalho.

ACORDAO-COMPLETO-2421451

Acórdão 14/2021 - Segunda Câmara

AROLDO CEDRAZ

Ministro Aroldo Cedraz.

Os presentes Embargos de Declaração foram opostos pelo Sr. Marcos Paulo do Nascimento, ex-prefeito do município de Matriz de Camaragibe-AL, contra o Acórdão 587/2019-TCU-Segunda Câmara, por meio do qual o Tribunal negou provimento ao Recurso de Reconsideração contra o Acórdão 2003/2017-TCU-Segunda Câmara, que julgou irregulares suas contas, condenando-o ao pagamento do débito apurado nos autos, além da aplicação da multa prevista no art. 57 da Lei 8.443/92, no valor de R$ 20.000,00 (vinte mil reais) , em razão da impugnação total das despesas realizadas com recursos do Convênio 523/2005, cujo objetivo era a construção de módulos sanitários domiciliares.
2.	Transcrevo, a seguir, quanto ao mérito, os argumentos constantes da peça recursal do embargante (peça 88) :
I - SÍNTESE DO CASO
	"Por meio do v. Acórdão 587/2019-TCU-Segunda Câmara do Tribunal de Contas da União negou provimento ao recurso de reconsideração interposto em face do v. Acórdão TCU nº 2003/2017, mantendo a irregularidade das contas do embargante, débito e multa, "em razão da impugnação total das despesas realizadas com os recursos do Convênio nº 523/2005". 
	Curial rememorar que, com o fito de demonstrar a execução do objeto do Convênio nº 523/2005-Funasa, no mês de setembro do ano transato o peticionário solicitou à Prefeitura Municipal de Matriz de Camaragibe/AL, entre outras providências, a relação das pessoas/famílias beneficiadas. Obsecrou, ainda, informações à Funasa. Dessas iniciativas, resultou a identificação de pelo menos 28 (vinte e oito) famílias beneficiadas, com respectivo endereço, a condição de ocupação do imóvel e a situação atualizada dos módulos sanitários (peça 77) . 
	Imbuído de boa-fé, manifestada por meio dos continuados esforços para demonstrar a regular aplicação dos recursos financeiros oriundos do Convênio nº 523/2005-Funasa na edificação de módulos sanitários em Matriz de Camaragibe/AL, o peticionário se empenhou na produção de provas ao longo de todo o procedimento administrativo. 
	Ao juntar aos autos a relação de vinte e oito beneficiários, em meados do mês de janeiro do corrente ano, o embargante afirmou (e assim realmente fez) que rapidamente apresentaria mais provas da execução do objeto do convênio (peça 76) , consolidadas, entre outras, em declarações sob as penas da lei dos moradores que naquele momento estavam sendo entrevistados por agentes da prefeitura municipal, nos imóveis catalogados, em resposta ao requerimento do embargante. 
	Com efeito, a robusta documentação (peças 78, 79, 80 e 81) foi protocolada logo que o embargante a ela teve acesso, mais precisamente às 11h20min de 5 de fevereiro de 2019, demonstrando a execução e a funcionalidade dos módulos sanitários:
 (...) 
	Contudo, tais provas não chegaram a ser examinadas, a despeito da jurisprudência desse egrégio Tribunal de Contas admitir que o responsável, a qualquer tempo, apresente provas, "sejam elas de natureza documental, pericial ou testemunhal, esta reduzida a termo" (Acórdão 488/2012-TCU-Plenário) . 
	De tal modo, o v. aresto embargado omitiu-se sobre ponto nuclear da controvérsia, além de não se pronunciar sobre a boafé do embargante, conforme segue delineado.
II - OS PONTOS OMISSOS
	A partir do empenho e da insistência do recorrente, transcorridos mais de dez anos dos fatos, resultaram identificadas pelo menos 28 (vinte e oito) famílias efetivamente beneficiadas, conforme planilha já anexada aos autos (peça 76 e peça 77) . Também foram coletadas informações dos moradores e dos respectivos imóveis, detalhadas em declarações acompanhadas de fotografias e registro da localização e do estado de conservação dos módulos sanitários. 
	Essa NOVA documentação, conjugada com aquela existente nos autos, comprova a execução do objeto do convênio, bem como a sua funcionalidade. 
	Dessa maneira, não subsiste a equivocada "impugnação total das despesas realizadas com recursos do Convênio 523/2005", da qual resultaram pesadas e injustas sanções ao recorrente, derivadas do v. Acórdão 587/2019-TCU-Segunda Câmara, ora embargado. 
	As fotografias não reinam solitárias, porquanto acompanhadas de outras provas idôneas, como planilha, declarações dos beneficiários, sob as penas da lei (com natureza de prova testemunhal reduzida a termo) . Esse conjunto indica, reitere-se, onde estão os módulos sanitários, o seu estado de conservação e a quem beneficiaram, endereço a endereço, família a família. 
	A partir das NOVAS provas  (relação de beneficiários, relatório oficial da prefeitura de Matriz de Camaragibe [dotado de fé pública], fotografias e declarações dos beneficiários, sob as penas da lei) , cuja produção requereu expressamente (peça 76) e resultaram juntadas antes da sessão de julgamento (peças 78, 79, 80 e 81) , o embargante roga pronunciamento dessa egrégia Segunda Câmara, a fim de suprir lacuna existente sobre ponto nuclear da questão, conferindo efeitos modificativos aos presentes embargos declaratórios. 
	Com a devida vênia, ao aperfeiçoar o conjunto probatório o embargante comprovou, quantum satis, a execução e a funcionalidade dos módulos sanitários, edificados com os recursos federais transferidos. Nesse contexto, descabe concluir que não houve a execução do objeto conveniado, erronia decorrente dos relatórios desatualizados e incompletos. 
	Com efeito, o Acórdão 2003/2017-TCU-Segunda Câmara navegou nas águas da Funasa, porém aduziu que "consta dos relatórios das visitas técnicas a informação de que os serviços estavam sendo conduzidos corretamente, com a observância do plano de trabalho e das especificações técnicas, com a qualidade exigida e localização exata". 
	Acrescente-se que prestação de contas parcial apresentada pela ex-prefeita Josedalva Lima (peça 01 - fls. 112/129) atesta instalações sanitárias em sessenta e quatro domicílios, compreendendo casinha com vaso sanitário e destino adequado dos dejetos (Peça 01 - fls. 113) , sem que se cogitasse de falseamento. Por sua vez, a construtora afirma em sua defesa que cumpriu o contrato executando os módulos sanitários (peça 17) . 
	Não rende ensejo a dúvida, portanto, que o relatório de 6 de outubro de 2008, no qual se apegou a decisão embargada, além de contraditório, não reflete a realidade de 2009. Daí o pedido de nova visita técnica in loco para verificar com total transparência a execução e funcionalidade dos módulos sanitários, diante da evidente impossibilidade de transportá-los fisicamente para os autos. 
	Fato é que a pretensa situação apontada pela visita técnica efetuada em 2008 não mais existia em 2009 e em 2013 foram corrigidos pequenos defeitos existentes em alguns módulos sanitários. A realidade dos autos revela a fragilidade das visitas técnicas efetivadas pela Funasa há mais de dez anos, permeadas de contradições. 
	Observa-se que o Relatório de Visita Técnica n° 01, datado de 16 de abril de 2007 (peça 01 - fls. 71) certifica a localização correta da obra, qualidade, correspondência com o plano de trabalho, especificações técnicas e projetos e respeito à relação de beneficiários, em trinta módulos em ponto de alvenaria. Da mesma forma, o Relatório de Visita Técnica n° 02, datado de 30 de maio de 2007 (peça 01 - fls. 72) e o Relatório de Visita Técnica n° 03, datado de 28 de agosto de 2007 (peça 01 - fls. 75) . 
	Três relatórios no espaço de quatro meses registrando a boa execução e paralisação das obras, mas nenhum deles cita o atraso de um ano no repasse de recursos pelo órgão concedente, do qual tinham conhecimento, como está expressamente consignado no despacho do Coordenador-Geral de Convênios da Funasa, de 9 de novembro de 2007 (peça 01 - fls. 76) . 
	Também sobre este significativo ponto, que certamente refletiu no cronograma de execução das obras, data venia, o aresto embargado foi omisso. 
- O conjunto probatório aperfeiçoado - 
	O desatualizado e contraditório Relatório de Visita Técnica n° 04, de 6 de outubro de 2008 (peça 01 - fls. 85) alude a módulos sanitários inacabados. Ocorre que, depois de 2008, nenhuma outra inspeção técnica foi feita para conferir a conclusão das obras, apesar dos reiterados pedidos. 
	Reitere-se que, se as antigas fotografias dos relatórios de visita técnica serviram de prova para a condenação, idêntico tratamento deve ser dado às fotografias e documentos que o recorrente trouxe aos autos, mostrando situação diversa, independentemente de gozarem ou não de "fé pública". 
	Demais disso, autenticações de servidores públicos (exceto do Poder Judiciário) gozam de "fé de ofício" e não de "fé pública". Ambos, a seu turno, não conferem presunção iure et de iure ao documento (nem a fé pública, nem a fé de ofício têm esse atributo) . 
	Por sua vez, o documento particular tem valor probante e na hipótese dos autos as fotografias apresentadas com a defesa (peça 30) nem sequer foram impugnadas ou tiveram a sua veracidade contestada, aptas, portanto a fazer prova dos fatos (CPC art. 422) .
	Todavia, o registro fotográfico trazido aos autos com estes embargos ostenta fé de ofício, porquanto as imagens foram captadas por um fotógrafo da prefeitura, integrante de equipe de servidores municipais designada para aferir a existência, a localização e as condições de conservação dos módulos sanitários executados com os recursos do Convênio Funasa nº 523/2005. 
	De mais a mais, tanto as fotografias ora anexadas quanto as juntadas com a defesa (peça 30) são imagens posteriores às visitas técnicas da Funasa, agora chanceladas pelo recente e esclarecedor relatório oficial elaborado equipe de servidores da prefeitura de Matriz de Camaragibe (peça 80) , com status de fé de ofício, composta por uma assistente social, uma responsável pelo Bolsa Família e um fotógrafo. 
Confira-se: 
 (...) 
	Os servidores da Secretaria Municipal de Assistência Social localizaram e inspecionaram, imóvel a imóvel, os módulos sanitários construídos com recursos repassados pelo Convênio nº 523/2005, fotografando, realizando entrevistas com os moradores e obtendo declarações reduzidas a termo. 
	A nova documentação trazida aos autos afasta, por completo, a alegação de que "as afirmações quanto à conclusão das obras em 2009 e sobre correções realizadas em 2013 não condizem com os documentos apresentados, além de não permitir o nexo de causalidade do que eventualmente tenha sido realizado posteriormente e os recursos repassados pela Funasa". 
	O estado de conservação dos módulos sanitários, as notas fiscais, os pagamentos, as fotografias, o relatório da prefeitura e as declarações/depoimentos reduzidos a termo permitem identificar que as obras foram executadas com os recursos do Convênio n° 523/2005. 
	Some-se a isso, a exemplo do que ocorre no caso destes autos, o entendimento do Ministério Público alinhado com a Secretaria de Recursos, em parecer incorporado ao Acórdão 6865/2018-TCU-Segunda Câmara, assentando que os responsáveis não foram ouvidos especificamente sobre eventuais irregularidades contábeis e financeiras, sendo inviável a condenação "sob pena de ofensa ao princípio do devido processo legal". 
	Assim está expresso: 
Não obstante essas observações, o MPTCU considerou, em linha com a manifestação da Serur, que "os responsáveis não foram ouvidos especificamente, em sede de citação (peças 25/6) , acerca de eventuais irregularidades contábeis e financeiras, de modo que não se pode manter a condenação a esse título, sob pena de ofensa ao princípio do devido processo legal (peça 116, item 49) ". 
[Grifou-se] 
	Versando sobre instrução probatória, tem-se o Acórdão 2104/2008-TCU-Primeira Câmara, relator o eminente Ministro VALMIR CAMPELO, que adota o seguinte enunciado: 
	A ausência de documentos para comprovação e cumprimento do objeto de convênio pode, excepcionalmente, ser relevada em prol de elementos suficientes que confirmem a não ocorrência de desvio de objeto ou de finalidade e o benefício à coletividade, privilegiando-se o princípio constitucional da eficácia. 
	Lê-se no voto condutor do aresto: 
É fato a existência de impropriedades na documentação acostada aos autos, nesta fase recursal. Contudo, frente aos elementos adicionais analisados acima, forçoso é convir que mostramse razoáveis a encorpar vigor suficiente a espancar a pecha de irregularidade imputada. 
[Grifou-se] 
	O Regimento Interno do Tribunal de Contas da União, no § 2º do art. 209, é expresso ao admitir o uso de todos os meios de prova legalmente admitidos para comprovação da boa e regular aplicação dos recursos públicos, in verbis: 
Art. 209. O Tribunal julgará as contas irregulares quando evidenciada qualquer das seguintes ocorrências: 
............................................................ 
§ 2º Contas apresentadas em desacordo com as normas legais e regulamentares aplicáveis à matéria poderão ser julgadas regulares com ressalva, desde que se comprove, por outros meios, a boa e regular aplicação dos recursos. 
	Destarte, no caso destes autos é aplicável, por semelhança e coerência, a solução adotada no Acórdão 6865/2018-TCU-Segunda Câmara, que considerou suficientes as provas apresentadas em sede recursal e reconheceu não apenas a execução do objeto, mas também a boa-fé do recorrente. Do citado aresto extraem-se as seguintes passagens: 
	O conjunto probatório formado por declarações, fotografias e entrevistas dos beneficiários permite concluir pela execução integral do sistema de abastecimento de água dos assentamentos Paraíso Agrícola e Florestan Fernandes, com o benefício almejado no convênio.
 ............................................................................................... 
	Atendendo a despacho de minha lavra, a Serur analisou a documentação e informações complementares (peças 116/118) e concluiu que o conjunto probatório permite concluir pela execução integral do sistema de abastecimento de água dos assentamentos Paraíso Agrícola e Florestan Fernandes, que beneficiou a comunidade local e atendeu à finalidade do Convênio CRT/AL/13.000/2005, Siafi 540918. 
............................................................................................... 
	Pondero, apenas, das propostas apresentadas, que o esforço do responsável em trazer aos autos documentação capazes de comprovar a quase totalidade da execução do objeto, decorridos mais de 10 anos da ocorrência dos fatos, denotam a sua boa-fé. Dessa forma, entendo que deve ser concedido novo e improrrogável prazo para o recolhimento do débito remanescente, autorizando-se o parcelamento desse valor. 
[Grifou-se] 
	Ressalte-se - e isso é dito com todo respeito e convicção - que o conjunto probatório dos autos revela a execução e a funcionalidade do objeto, levado a efeito com recursos provenientes do convênio. Traduz, por igual, a incontrastável boa-fé do recorrente, que se esforçou para trazer aos autos os elementos de prova necessários e suficientes à demonstração do bom e regular uso dos recursos do Convênio nº 523/2005. 
	Outra perspectiva fundamental do caso, reitere-se, a boa-fé do embargante, também não restou examinada pelo v. aresto embargado. Trata-se de ponto omisso, cuja análise certamente iria repercutir em benefício do recorrente. 
	Assim, diante dos novos elementos trazidos aos autos, não sobrevive a "impugnação total das despesas realizadas com recursos do Convênio 523/2005", da qual resultaram pesadas e injustas sanções ao embargante. Além disso, impõe-se naturalmente o reconhecimento da boa-fé fé do recorrente, que envidou continuados esforços para apresentar ao Tribunal de Contas da União elementos concretos para o esclarecimento da questão. 
III - O PEDIDO DE REFORMA
	O embargante protesta pela juntada da documentação anexa e pelo exame da matéria à luz do conjunto probatório aperfeiçoado (peças 78, 79, 80 e 81) , nos termos da jurisprudência desse egrégio Tribunal de Contas (Acórdão 2052/2009-TCU-Segunda Câmara) , submetendo, se Vossa Excelência entender conveniente, o reexame da matéria à Secretaria de Recursos e ao Ministério Público. 
	Diante do exposto, requer sejam admitidos e providos os presentes embargos de declaração para, supridas as omissões apontadas, conferir-se efeito modificativo ao apelo de modo a reformar a v. decisão embargada, reconhecendo a boa-fé e julgando regulares com ressalva as contas, desconstituindo, via de consequência, a "impugnação total das despesas realizadas com recursos do Convênio 523/2005". 
3.	Estando os presentes autos na pauta da sessão de julgamento do dia 2 de abril do corrente ano, juntou-se à peça 100, às 11h44, memorial, da parte do embargante, por meio do qual afirmava que não foram examinados os elementos constantes das peças 76-82, juntados intempestivamente, após a fase de instrução processual, momentos antes da sessão de julgamento que culminou no Acórdão 587/2019-TCU-Segunda Câmara, sessão de 5 de fevereiro de 2019.
4.	Em homenagem aos princípios da ampla defesa e do contraditório, em medida excepcional, o processo foi retirado da pauta de julgamento e enviado ao exame da Serur, nos termos do Despacho de peça 101, cujo teor transcreve-se a seguir:
	"Estando os presentes autos na pauta da sessão de julgamento do dia 2 de abril do corrente ano, juntou-se à peça 100, às 11h44, memorial, da parte do embargante, por meio do qual insiste em afirmar que não foram examinados os elementos constantes das peças 76-82, juntados intempestivamente, após a fase de instrução processual, momentos antes da sessão de julgamento que culminou no Acórdão 587/2019-TCU-Segunda Câmara, sessão de 5 de fevereiro de 2019.
	Excepcionalmente, em homenagem aos princípios da ampla defesa e do contraditório, retirei o presente processo da pauta para averiguar com cautela a informação.
	Constatei, entretanto, que referida documentação, embora trazida aos autos poucas horas antes da sessão de julgamento do recurso de reconsideração não deixou de ser observada, ainda que em juízo de cognição sumária, conforme registrei no voto condutor do julgado ora embargado, senão vejamos:
 11. Por último, registro que o exame de toda a documentação probatória dos autos, inclusive as juntadas nesta fase recursal, demonstra que a verdade material está suficientemente atestada, não havendo qualquer nulidade nos autos e nem razões para a produção de novas provas.
Oportuno registrar que a instrução processual, nos termos do art. 160, §§ 1º e 2º, do Regimento Interno-TCU, encerra-se no momento em que o titular da unidade técnica emitir seu parecer conclusivo, o que, no caso da instrução do recurso de reconsideração, ocorreu em 29/12/2017 (peça 69) . 
	Entretanto, uma vez adiado o julgamento destes embargos declaratórios, rendendo renovadas homenagens aos princípios da ampla defesa e do contraditório, entendo possível, ainda que excepcionalmente, conferir maior segurança ao exame antes realizado.
	Assim, restituo os autos à Serur para análise da documentação referida (peças 76-82 e 100) , em face destes embargos declaratórios".
5.	O exame empreendido pela Serur culminou na instrução lançada à peça 102, transcrita a seguir, que contou com a anuência do corpo diretivo da Unidade Técnica (peça 103) , bem como do Ministério Público junto ao Tribunal (peça 104) :
INTRODUÇÃO
"1.	Trata-se de embargos de declaração (peça 88) opostos Sr. Marcos Paulo do Nascimento contra o Acórdão 587/2019-TCU-Segunda Câmara (peça 82) , de relatoria do Exmo. Ministro Aroldo Cedraz.
2.	A deliberação recorrida apresenta o seguinte teor:
VISTOS, relatados e discutidos estes autos de Recurso de Reconsideração interposto por Marcos Paulo do Nascimento, ex-prefeito do município de Matriz de Camaragibe-AL, contra o Acórdão 2003/2017-TCU-Segunda Câmara que julgou irregulares suas contas, condenando-o ao pagamento do débito apurado nos autos, além da aplicação da multa prevista no art. 57 da Lei 8.443/92, no valor de R$ 20.000,00 (vinte mil reais) , em razão da impugnação total das despesas realizadas com recursos do Convênio 523/2005, cujo objetivo era a construção de módulos sanitários domiciliares, no valor total de R$ 211.800,21 (duzentos e onze mil, oitocentos reais e vinte e um centavos) , sendo R$ 200.000,00 (duzentos mil reais) a cargo do concedente;
ACORDAM os Ministros do Tribunal de Contas da União, reunidos em sessão da 2ª Câmara, diante das razões expostas pelo relator, com fundamento nos arts. 32 e 33 da Lei 8.443/1992, em:
9.1. conhecer do Recurso de Reconsideração interposto pelo Sr. Marcos Paulo do Nascimento para, no mérito, negar-lhe provimento;
9.2. dar ciência desta decisão ao recorrente;
9.3. arquivar o presente processo.
HISTÓRICO 	
3.	Cuida-se originalmente de processo de tomada de contas especial (TCE) instaurada pela Fundação Nacional de Saúde (Funasa) em desfavor do Sr. Marcos Paulo do Nascimento, ex-prefeito do município de Matriz de Camaragibe/AL (gestões 2005-2008 e 2013-2016) , em face da impugnação total das despesas relativas ao Convênio 523/2005 (Siafi 553831, peça 1, p. 55) . O objetivo da avença era a construção de 82 módulos sanitários domiciliares, no valor total de R$ 211.800,21, sendo R$ 200.000,00 que seriam repassados pela concedente e R$ 11.800,21 aportados a título de contrapartida municipal. Contudo, do total previsto no ajuste, foram liberados apenas R$ 160.000,00, em 2 parcelas. Os recursos foram creditados na conta bancária do convênio em 25/5/2006 e em 14/11/2006 (peça 1, p. 245 e 253) .
4.	O TCU apreciou o caso por meio do Acórdão 2003/2017-TCU-Segunda Câmara (peça 42) , de relatoria do Ministro José Múcio Monteiro, com o seguinte teor: 
ACORDAM os Ministros do Tribunal de Contas da União, reunidos em Sessão da 2ª Câmara, com fundamento nos arts. 1º, inciso I, 16, inciso III, alínea "c", e § 2º, 19, 23, inciso III, 28, inciso II, e 57 da Lei 8.443/92, c/c os arts. 209, inciso III, 210, 214, inciso III, alínea "a", e 267 do Regimento Interno, em:
9.1. julgar irregulares as contas de Marcos Paulo do Nascimento e da empresa Apoio Construções Ltda., condenando-os, conforme indicado, ao pagamento das quantias a seguir especificadas, com a fixação do prazo de quinze dias, a contar das notificações, para comprovarem, perante o Tribunal, o recolhimento da dívida aos cofres da Fundação Nacional de Saúde, atualizada monetariamente e acrescida dos juros de mora, calculados a partir da data discriminada até a data do recolhimento, na forma prevista na legislação em vigor:
9.1.1. Marcos Paulo do Nascimento:
	DATA
	Valor

	10/11/2006
	1.815,95

9.1.2. Marcos Paulo do Nascimento em solidariedade com Apoio Construções Ltda.:
	DATA
	Valor

	19/6/2006
	20.157,00

	6/7/2006
	52.750,80

	14/11/2006
	85.276,25

9.2. aplicar aos responsáveis Marcos Paulo do Nascimento e Apoio Construções Ltda. multas individuais de R$ 20.000,00 (vinte mil reais) , fixando-lhes o prazo de 15 (quinze) dias da notificação para que comprovem perante o TCU o recolhimento do respectivo valor aos cofres do Tesouro Nacional, o qual deverá ser atualizado monetariamente a partir da data deste acórdão, se pago após o vencimento;
9.3. autorizar, desde logo, a cobrança judicial das dívidas caso não atendidas as notificações;
9.4. remeter cópia deste acórdão, acompanhado do relatório e voto, à Procuradoria da República no Estado de Alagoas, para as medidas que entender cabíveis.
5.	Irresignado, o responsável Marcos Paulo do Nascimento impetrou o recurso de reconsideração (peça 53) , o qual foi apreciado por meio do Acórdão 587/2019-TCU-Segunda Câmara (peça 82) , na forma transcrita no item Introdução.
6.	Nessa oportunidade, examinam-se Embargos de Declaração opostos pelo recorrente Marcos Paulo do Nascimento (peça 88) contra o referido julgado.
EXAME DE ADMISSIBILIDADE 
7.	Incialmente, destaca-se que o Exmo. Ministro Aroldo Cedraz de Oliveira proferiu o seguinte despacho (peça 101) :
[...] restituo os autos à Serur para análise da documentação referida (peças 76-82 e 100) , em face destes embargos declaratórios.
8.	Não consta nos autos nenhum juízo de prelibação dos presentes embargos, portanto, tem-se por introito a necessidade de realização do exame de admissibilidade.
9.	Os embargos de declaração possuem assinatura na data de 28/02/2019 (peça 88, p. 13) , tendo sido realizado o protocolo no dia 01/03/2019 (23:10h) .
10.	Quantos aos requisitos gerais para o conhecimento do recurso, observa-se que: 
	(i) o recorrente teve ciência oficial do acórdão recorrido (Acórdão 587/2019-TCU-Segunda Câmara) ;
	(ii) não houve perda do objeto; 
	(iii) a peça atende ao princípio da singularidade recursal; e 
	(iv) o recorrente possui interesse e legitimidade recursal, pois trata-se de responsável já arrolado nos autos, nos termos do artigo 144, § 1º, do RI/TCU.
11.	Ainda, constatou-se a tempestividade dos presentes embargos, tendo em vista sua apresentação na data 01/03/2019, ou seja, dentro do prazo recursal - 10 dias (art. 34, § 1°, LO/TCU) -, considerando a ciência oficial registrada por meio do AR (21/02/2019, peça 99) .
12.	Sabe-se que, em conformidade com o art. 287, caput, do Regimento Interno (RI/TCU) , os embargos de declaração devem ser utilizados quando houver obscuridade, omissão ou contradição em acórdão do Tribunal, devendo o recorrente apontar o vício que pretende impugnar no corpo da decisão.
13.	Com relação à matéria, o TCU já firmou orientação no sentido de que, em recursos da espécie, exclui-se do juízo de admissibilidade o exame, ainda que em cognição superficial, da existência de obscuridade, omissão ou contradição na deliberação recorrida, cuja verificação deve ser remetida para o seu juízo de mérito (Acórdão 3776/2011-TCU-Primeira Câmara, 5.268/2011-TCU-1ª Câmara, 7.067/2010-TCU-1ª Câmara, 7.678/2010-TCU-1ª Câmara, 6.948/2009-TCU-1a Câmara, 261/2008-TCU-Plenário, 1.018/2008-TCU-1ª Câmara, 941/2008-TCU-1ª Câmara, 780/2008-TCU-1ª Câmara, 295/2008-TCU-1ª Câmara, 3.541/2006-TCU-1ª Câmara) .
14.	Desta feita, propõe-se conhecer dos embargos. 
15.	Passa-se agora ao exame de mérito.
EXAME DE MÉRITO
16.	Na peça recursal em análise (peça 88) , o embargante alega que a decisão está eivada de vício, sanável pela via de embargos, aduzindo, em essência, o seguinte:
17.	Argumento
18.	Em sede de embargos de declaração (peça 88) e reiteração (peça 100) , em síntese, o recorrente alega que, nos dias 15/01/2019 e 05/02/2019 juntou documentação comprobatória relevante (peças 76-77 e 78-81, respectivamente) e que, considerando que a sessão de julgamento do Acórdão embargado ocorreu em 05/02/2019 (peça 82) , tais provas não chegaram a ser examinadas, acarretando, assim, omissão sobre ponto nuclear da controvérsia. Ainda, sustenta que o julgamento também não abordou sua eventual boa-fé, especialmente tendo em vista o empenho na produção de provas, mesmo transcorridos mais de 10 anos dos fatos.
19.	Assim, pede-se novo julgamento da causa, agora considerando o novo conjunto probatório (aperfeiçoado) .
20.	Registre-se que, concomitantemente a apresentação destes embargos, o recorrente juntou outros novos documentos (peças 90-93) , protocolados na data 11/03/2019.
21.	Análise
22.	Examinando as alegações deduzidas pelo recorrente, é possível constatar que não se traduzem em vícios inerentes à decisão embargada, constituindo, sim, alegações de error in judicando, pois é questionada a qualidade da análise empreendida pelo órgão julgador acerca dos elementos contidos nos autos, que foram juntados posteriormente. Sobre o ponto, cabe destacar ensinamento de Daniel Amorim Assumpção Neves:
Vícios de julgamento são entendidos como vícios de conteúdo da decisão impugnada e comumente identificados pela expressão latina error in judicando. Nessa espécie de causa de pedir o recorrente critica a qualidade da decisão, impugnando as considerações e conclusões judiciais. Trata-se de decisão injusta, porque diverge daquela que deveria ter sido proferida se o juízo tivesse considerado corretamente os fatos e aplicado adequadamente o direito.
O error in judicando pode ser fático, quando se impugna a situação fática estabelecida pelo órgão jurisdicional como sua base de decisão. Nessa espécie de alegação, o recorrente procura demonstrar que houve uma equivocada determinação dos fatos, o que enseja uma crítica no tocante à valoração da prova. Por outro lado, o error in judicando pode ser jurídico, quando se impugna a aplicação do direito ao caso concreto, o que pode se dar pela demonstração de aplicação de norma inadequada ou ainda de norma adequada, mas com interpretação equivocada (NEVES, Daniel Amorim Assumpção. MANUAL DE DIREITO PROCESSUAL CIVIL. 3ª ed., Ed. Método, 2016, pág. 638) 
23.	Ocorre que, os embargos de declaração não se prestam à correção de eventual erro na apreciação da matéria, seja ele error in judicando ou error in procedendo.
24.	De outra forma, diferentemente de outras espécies recursais, os embargos de declaração não se constituem em figura recursal adequada à rediscussão do mérito de questões anteriormente examinadas e tampouco para suscitar questões anteriormente não ventiladas, devendo o responsável inconformado se valer do recurso adequado para provocar a reapreciação da matéria. Nessa perspectiva, há julgados pertinentes extraídos da jurisprudência selecionada desta Corte de Contas:
Para fins de admissibilidade de recurso de revisão, considera-se documento novo todo aquele ainda não examinado no processo. (Acórdão 1821/2018-TCU-Plenário, relator Ministro Aroldo Cedraz) 
O recurso de revisão constitui instância excepcional, semelhante à ação rescisória no processo civil, destinada a correção de erro de cálculo, falsidade ou insuficiência de documentos ou análise de documentos novos, não se admitindo o mero reexame de argumentos e teses jurídicas expostas no julgamento das contas e no recurso de reconsideração. (Acórdão 1617/2018-TCU-Plenário, relator Ministro Benjamin Zymler) 
A apreciação de embargos declaratórios no TCU observa os seguintes critérios: (i) não se prestam para rediscussão do mérito nem para reavaliação dos fundamentos que conduziram à prolação do acórdão recorrido; (ii) a contradição deve estar contida nos termos do inteiro teor da deliberação atacada; (iii) não há omissão quando a matéria é analisada na instrução da unidade técnica que consta do relatório e integra as razões de decidir do relator; (iv) o julgador não está obrigado a apreciar todos os argumentos da parte, sendo suficiente que se atenha àqueles bastantes à formação de sua convicção acerca da matéria; e (v) eventual erro de julgamento deve ser corrigido por outra via recursal própria. (Acórdão 117/2018-TCU-Segunda Câmara, relatora Ministra Ana Arraes) 
A superveniência de fato novo não constitui motivo apto para conhecimento de embargos de declaração. (Acórdão 1993/2017-TCU-Segunda Câmara, relatora Ministra Ana Arraes) 
Os embargos de declaração não se prestam ao reexame das provas produzidas nos autos ou ainda para sanar eventual erro na sua apreciação. A má apreciação da prova, acaso existente, deve ser corrigida pelas vias processuais adequadas previstas em lei. (Acórdão 727/2017-TCU-Plenário, relator Ministro Aroldo Cedraz) 
Embargos de declaração é um recurso de natureza peculiar, cuja fundamentação é vinculada, visto que seu objetivo é estritamente afastar possível omissão, obscuridade ou contradição de determinada deliberação. Logo, esse instrumento não deve servir como meio ilegítimo para rediscussão de mérito, o que representaria, na prática, a possibilidade de repetição de um mesmo recurso, ferindo os princípios da legalidade, da singularidade, da isonomia e da celeridade processual. (Acórdão 7781/2015-TCU-Primeira Câmara, relator Ministro José Múcio Monteiro) 
Não é possível rediscutir o mérito em embargos de declaração. (Acórdão 2170/2011-TCU-Segunda Câmara, relator Ministro Augusto Nardes) 
Descabem embargos de declaração para suscitar questões anteriormente não ventiladas. (Acórdão 859/2010-TCU-Plenário, relator Ministro Augusto Nardes) 
25.	Por essas razões, no mérito, tendo em vista que o embargante tenta rediscutir o mérito com base em documentos anteriormente não ventilados, com base em julgados desta Corte de Contas, entende-se por negar acolhimento aos presentes embargos.
CONCLUSÃO
26.	Em virtude da análise dos requisitos e dos argumentos apresentados pelo Sr. Marcos Paulo do Nascimento opostos em sede de Embargos de Declaração (peça 88) , tendo por objeto o Acórdão 587/2019-TCU-Segunda Câmara (peça 82) , de relatoria do Exmo. Ministro Aroldo Cedraz, concluiu-se que os elementos apresentados abordam na verdade error in judicando e não demonstraram ou comprovaram omissão, contradição ou obscuridade.
27.	Desse modo, defende-se o conhecimento e, no mérito, a rejeição.
PROPOSTA DE ENCAMINHAMENTO
28.	Diante do exposto, submetem-se os autos à consideração superior, propondo:
	I - conhecer dos embargos de declaração opostos pelo Sr. Marcos Paulo do Nascimento contra o Acórdão 587/2019-TCU-Segunda Câmara (peça 82) , por preencher os requisitos de admissibilidade aplicáveis à espécie, para, no mérito, rejeitá-los, nos termos do art. 34 da Lei 8.443/1992, c/c o art. 287 do RI/TCU;
	II - encaminhar os autos ao gabinete do relator competente para apreciação do recurso e
	III - dar ciência ao recorrente e aos órgãos/entidades interessados do teor da decisão que vier a ser adotada, acompanhada do seu relatório e voto".
É o Relatório.

8.1. Bruno Mendes (44.498/OAB-DF) e outros, representando Marcos Paulo do Nascimento.
8.2. Valeria Soares Ferro da Silva (5.579/OAB-AL), representando Apoio Construções Ltda.

Procurador Sergio Ricardo Costa Caribé.

EMBARGOS DE DECLARAÇÃO EM RECURSO DE RECONSIDERAÇÃO (TOMADA DE CONTAS ESPECIAL). TENTATIVA DE REDISCUSSÃO DO MÉRITO. AUSÊNCIA DE OMISSÃO, OBSCURIDADE OU CONTRADIÇÃO. CONHECIMENTO. REJEIÇÃO. MANUTENÇÃO DO ACÓRDÃO EMBARGADO. CIÊNCIA AO RECORRENTE. ARQUIVAMENTO.

TOMADA DE CONTAS ESPECIAL (TCE)

Secretaria de Recursos (Serur); Secretaria do TCU no Estado de Alagoas (SEC-AL).

Conforme consignado no Relatório precedente, estes Embargos de Declaração foram opostos pelo Sr. Marcos Paulo do Nascimento, ex-prefeito do município de Matriz de Camaragibe-AL, contra o Acórdão 587/2019-TCU-Segunda Câmara, por meio do qual o Tribunal negou provimento ao Recurso de Reconsideração contra o Acórdão 2003/2017-TCU-Segunda Câmara, que julgou irregulares suas contas, condenando-o ao pagamento do débito apurado nos autos, além da aplicação da multa prevista no art. 57 da Lei 8.443/92, no valor de R$ 20.000,00 (vinte mil reais) , em razão da impugnação total das despesas realizadas com recursos do Convênio 523/2005, cujo objetivo era a construção de módulos sanitários domiciliares.
2.	De início, cabe conhecer do recurso por estarem preenchidos os requisitos de admissibilidade previstos nos artigos 32, II, e 34 da Lei Orgânica do Tribunal de Contas da União.
3.	Em sua peça recursal, o embargante alega em síntese, que: a) juntou aos autos, em meados de janeiro relação de 28 beneficiários do objeto do convênio e que apresentaria oportunamente mais provas da execução do objeto do convênio em exame, o que fez em 5/2/2019 (peças 78-81) ; b) a documentação juntada não chegou a ser examinada por ocasião do julgado ora embargado, resultando em omissão de pontos essenciais à controvérsia; c) não houve pronunciamento sobre sua boa-fé.
4.	Em seguida, o embargante apresenta argumentação alegando prejuízo do exame do mérito do julgado recorrido e retoma às questões de mérito na tentativa de demonstrar que o conjunto probatório, agora aperfeiçoado, seria capaz de afastar o débito e a multa que lhe foram imputados quando do julgamento que resultou no Acórdão 587/2019-TCU-Segunda Câmara.
5.	Desde logo, verifico que não há omissão a ser sanada no julgado embargado, uma vez que a omissão se caracteriza pela ausência de pronunciamento do relator sobre a matéria que deveria ter sido apreciada no julgado embargado e sem o qual a decisão perde sustentação.
6.	Não se nota, também, qualquer prejuízo à ampla defesa ou ao contraditório. Ao contrário, foi concedido ao embargante prazo excepcional para a juntada de novos elementos aos autos, mesmo após encerrada a fase instrutória e já estando os autos em pauta de julgamento.
7.	Vale rememorar que, em homenagem aos princípios da ampla defesa e do contraditório, o processo foi retirado de pauta, na sessão do dia 27/11/2018, e aguardou-se prazo superior a 90 dias, com o fim de atender pedido do recorrente, para que pudesse apresentar novos elementos, uma vez que esse era o prazo necessário para que a Prefeitura Municipal de Camaragibe-AL realizasse buscas de novos registros em seus arquivos, senão vejamos:
"Ofício 1003.0001/2018 - GP, Município de Matriz de Camaragibe/AL, de 3/10/2018 (peça 73) :
Informamos que os documentos solicitados através do processo acima citado após buscas iniciais, não foram encontrados nos arquivos disponíveis em nossa administração conforme informação do setor responsável. 
Por estes motivos estamos determinando o prazo de até 90 (noventa dias)  a contar desta data [3/10/2018], para que sejam realizadas buscas junto ao arquivo morto da administração, em espacial aos documentos pertencentes a secretaria Municipal de Assistência Social, visando a localização do processo em questão."
8.	Em seguida, tendo cumprido todos os requisitos regimentais, o processo foi incluído na pauta do dia 5/2/2019, data em que foram juntados aos autos os novos elementos referidos pelo embargante (peças 78-81) , poucas horas antes do julgamento do processo, às 11h20. Mesmo assim, importante registrar que tais documentos não deixaram de ser examinados, conforme consignado no final do voto condutor do julgado ora embargado, senão vejamos:
"11.	Por último, registro que o exame de toda a documentação probatória dos autos, inclusive as juntadas nesta fase recursal, demonstra que a verdade material está suficientemente atestada, não havendo qualquer nulidade nos autos e nem razões para a produção de novas provas."
9.	Entretanto, em razão das alegações do embargante, os autos foram novamente retirados de pauta para verificação das informações e reincluídos na pauta da sessão de julgamento do dia 2 de abril do corrente ano. Na oportunidade, o embargante juntou à peça 100, às 11h44, memorial por meio do qual afirmava que não foram examinados os elementos constantes das peças 76-82, juntados intempestivamente, após a fase de instrução processual, momentos antes da sessão de julgamento que culminou no Acórdão 587/2019-TCU-Segunda Câmara, sessão de 5 de fevereiro de 2019.
10.	Em homenagem aos princípios da ampla defesa e do contraditório, em medida excepcional, o processo foi novamente retirado da pauta de julgamento e enviado ao exame da Serur, nos termos do Despacho de peça 101.
11.	Do exame realizado pela da Serur, concluiu-se o seguinte:
"26.	Em virtude da análise dos requisitos e dos argumentos apresentados pelo Sr. Marcos Paulo do Nascimento opostos em sede de Embargos de Declaração (peça 88) , tendo por objeto o Acórdão 587/2019-TCU-Segunda Câmara (peça 82) , de relatoria do Exmo. Ministro Aroldo Cedraz, concluiu-se que os elementos apresentados abordam na verdade error in judicando e não demonstraram ou comprovaram omissão, contradição ou obscuridade.
27.	Desse modo, defende-se o conhecimento e, no mérito, a rejeição."
12.	Acrescento, em relação aos argumentos inicialmente apresentados pelo embargante, que não há que se falar em ausência de exame de boa-fé, uma vez que o exame das irregularidades apuradas nos autos são suficientes para constatação do dano causado ao Erário e, em geral, as análises feitas pelo Tribunal prescindem de se entrar na pantanosa seara da existência de boa-fé, de má-fé, de dolo etc., com exceção das repercussões expostas nos §§2º, 3º e 6º do art. 202 do Regimento Interno.
13.	Embora se tenha constatado que todos os argumentos do embargante foram devidamente considerados, em seus aspectos essenciais, durante a instrução dos autos, vale lembrar que não se pode confundir ausência de fundamentação com fundamentação concisa ou suficiente para a análise constitucional da lide, obedecendo ao comando do art. 93, inciso IX, da Constituição Federal de 1988 (HC 105.349AgR, Rel. Min. Ayres Britto, 23/11/2010, 2ª Turma, DJE de 17/2/2011) .
14.	A jurisprudência desta Corte de Contas (v. g. Acórdãos 429/2002 e 3.195/2007, da 2ª Câmara, 153 e 932/2003, 1.932 e 3.019/2011, do Plenário) , amparada na melhor doutrina e em julgados dos tribunais superiores do Poder Judiciário, aponta no sentido de que ao julgador cumpre apreciar a matéria em discussão nos autos de acordo com os aspectos e teses pertinentes à solução da controvérsia, não estando obrigado a rechaçar, um a um, os argumentos expendidos pela parte, quando os fundamentos utilizados já lhe tenham sido suficientes para formar sua razão de decidir. 
15.	A entrada em vigor do Novo Código de Processo Civil, Lei 13.105/2015, com a inclusão, entre os elementos essenciais da sentença, da necessidade de "enfrentar todos os argumentos deduzidos no processo capazes de, em tese, infirmar a conclusão adotada pelo julgador" (art. 489, §1º, inciso IV) , reforçou este entendimento e não alterou a linha mestre do entendimento jurisprudencial de que a fundamentação de todas as decisões deve atender ao princípio da persuasão racional ou do livre convencimento motivado, o qual não impõe ao julgador o rebate pormenorizado das questões postas, com exceção daquelas que influírem e foram nodais para o desate e julgamento dos pedidos formulados.
16.	Nesse sentido, afasto-me da instrução da Serur apenas quanto à referência a error in judicando. Isso porque não vejo razão para se levantar questões de mérito nesta oportunidade, até porque, conforme restou consignado no julgado recorrido, mesmo após examinados os novos elementos apresentados intempestivamente pelo embargante, não foi possível alterar o convencimento em relação aos fundamentos constantes do voto que foi acolhido pela 2ª Câmara deste Tribunal e que resultou no Acórdão 587/2019, ora embargado.
17.	Uma vez evidenciado que os argumentos apresentados pelo embargante não sustentam nenhuma omissão, contradição ou obscuridade a ser sanada nos termos do Acórdão 587/2019-TCU-Segunda Câmara, nota-se apenas a intenção de resistir ao mérito da matéria já decidida neste processo, o que é incabível na via estreita dos embargos de declaração, segundo reconhecido pela jurisprudência deste Tribunal - Acórdãos 92/2004 e 328/2004, ambos de Plenário - bem como da Corte Constitucional - RE 327.376/PR, DJ 12/6/2002; AI 423.108 AgR-ED/DF, DJ 18/2/2005; AI 455.611 AgR-ED/RS, DJ 18/2/2005; e AI 488.470 AgR-ED/RS, DJ 18/2/2005.
	Isso posto, exceto quanto à referência a error in judicando, acolho e incorporo às minhas razões de decidir o exame empreendido pela Serur, ao qual anuiu o Ministério Público junto ao Tribunal, e, constatando que são improcedentes estes embargos, VOTO no sentido de que o Tribunal adote a deliberação que ora submeto ao Colegiado.
TCU, Sala das Sessões Ministro Luciano Brandão Alves de Souza, em 13 de agosto de 2019.
AROLDO CEDRAZ 
Relator

Na Sessão Virtual da Segunda Câmara de 16 de abril de 2020, com base no § 2º do artigo 112 do Regimento Interno, foi adiado o julgamento deste processo em função de pedido de vista formulado pelo Ministro Raimundo Carreiro que apresentou sua Declaração de Voto, cujos elementos demandam algumas considerações nesta oportunidade.
2.	Como bem lembrou o revisor, o ora embargante juntou aos autos, no dia da sessão de julgamentode seu recurso de reconsideração (5/2/2019) os seguintes documentos:
peça 78: argumentos do recorrente onde aduz, em síntese que: a) foram identificadas 28 famílias beneficiadas pelo convênio impugnado pela Funasa, conforme relatório da prefeitura e declarações dos beneficiários juntados aos autos; b) referidos documentos comprovariam a execução e a funcionalidade do objeto do convênio, indicando os beneficiários, a localização dos módulos sanitários e seu estado de conservação; c) a prestação de contas parcial apresentada pela ex-prefeita Josedalva Lima atesta instalações sanitárias em sessenta e quatro domicílios; d) o relatório da Funasa, de 6/10/2008, é contraditório e não reflete a realidade de 2009, uma vez que em 2013 as pendências estariam resolvidas; e) o nexo de causalidade estaria firmado; f) os Relatórios de Visita Técnica 01, de 16/4/2007, 0 2, de 30/5/2007, e o 03, de 28/8/2007, certificam a localização correta da obra, qualidade e correspondência com o plano de trabalho;g) o Relatório de Visita Técnica 04, de 6/10/2008, é desatualizado e contraditório e necessitaria de nova inspeção técnica para conferir a conclusão das obras, o que não foi feito apesar dos reiterados pedidos; h) se as antigas fotografias desses relatórios foram usadas para condenar, as novas fotografias trazidas aos autos deveriam servir para a comprovação de situação diversa; e i) sua boa-fé está demonstrada e carece de exame por este Tribunal.
Peça 79: relação de 28 beneficiários dos módulos sanitários, produzida pela Prefeitura de Camaragibe;
Peça 80: relatório elaborado no âmbito da Prefeitura Municipal de Camaragibe indicando os mesmos 28 beneficiários dos módulos sanitários constantes da peça 79, acrescentando informações sobre levantamento realizado no ano de 2019;
Peça 81: declarações, de idêntico conteúdo, prestadas pelos mesmos 28 beneficiários das peças anteriores. 
3.	Embora considere quea juntada de novos elementos após o prazo legal do recurso leve à preclusão do direito do recorrente, excepcionalmente, acolho o encaminhamento proposto pelo revisor que, além de reconhecer inexistir error in procedendo no julgado embargado, aprofundou o exame da documentação juntada aos autos e propõe apenas ajuste no valor do débito e da multa, permanecendo sem reparo o julgamento pela irregularidade das contas.
TCU, Sala das Sessões Ministro Luciano Brandão Alves de Souza, em tagDataSessao.
AROLDO CEDRAZ 
Relator

Apresento esta Declaração de Voto desde já informando ao Relator e ao Colegiado que acompanho a proposta apresentada pelo Relator, com as ressalvas abaixo elencadas.
2.	Trata-se de Embargos de Declaração opostos pelo Sr. Marcos Paulo do Nascimento, ex-prefeito do município de Matriz de Camaragibe-AL, contra o Acórdão 587/2019-TCU-Segunda Câmara (rel. Min. Aroldo Cedraz) , por meio do qual o Tribunal negou provimento ao Recurso de Reconsideração contra o Acórdão 2003/2017-TCU-Segunda Câmara (rel. Min. José Múcio Monteiro) , que julgou irregulares suas contas, condenando-o ao pagamento do débito apurado nos autos, além da aplicação da multa prevista no art. 57 da Lei 8.443/92, no valor de R$ 20.000,00 (vinte mil reais) , em razão da impugnação total das despesas realizadas com recursos do Convênio 523/2005, cujo objetivo era a construção de módulos sanitários domiciliares.
3.	O embargante apresentou, em 7/2/2019, no dia da sessão do julgamento do Acórdão 587/2019-TCU-Segunda Câmara (rel. Min. Aroldo Cedraz) documentação complementar que no entender do embargante teria o condão de comprovar a execução parcial do ajuste (peças 77 a 81) . 
4.	Segundo o embargante (peça 88) , tal documentação não teria sido apreciada por ocasião do julgamento do acórdão recorrido, restando caracterizada a omissão na deliberação. Além disso, a referida deliberação do Tribunal não teria abordado a questão da demonstração de sua boa-fé por ter juntado, muito tempo após a execução do convênio, documentação capaz de provar sua execução. 
5. 	Passo agora a tratar da possibilidade de modificar decisão do Tribunal via embargos de declaração, atribuindo-lhes efeitos infringentes, no presente caso. 
6.	No âmbito do Acórdão 1643/2010-TCU-Plenário, de minha Relatoria, defendi a tese, acolhida por este Tribunal, de que se deve anular de ofício decisão recursal que deixou de examinar documentos essenciais à defesa de responsável, ainda que apresentados após a fase de instrução processual, por caracterizar falha de procedimento ("error in procedendo") e ofensa aos princípios da verdade material, da instrumentalidade do processo, do contraditório e da ampla defesa:
"4. De fato, observo que, ao proceder ao exame de admissibilidade, a Serur, no subitem 2.7 (Anexo 7, fl. 19) , afirma que os documentos juntados aos autos pelos recorrentes às fls. 9/60 do Anexo 4 (contendo notas fiscais, certidões e ofícios) não foram examinados na instrução, elaborada naquela Unidade Técnica especializada em 13/6/2005, vez que os mencionados documentos foram entregues em data posterior: 22/8/2005 (Anexo 4, fl. 8) . (...) 
6. No meu entender tal documentação pode, ao menos em tese, reverter a deliberação, desfavorável aos recorrentes, exarada no Acórdão 1309/2005-TCU-Plenário. No entanto, esses elementos - apresentados ao TCU antes da Sessão que proferiu o citado aresto - não receberam análise por parte desta Corte. (...) 
11. Segundo penso, esse fato, por ofender princípios maiores de ordem processual - tais como o da verdade material, o da instrumentalidade do processo, o do contraditório e da ampla defesa -, suplantam o contido no art. 160 do Regimento deste Tribunal (muito embora o Voto acima referido não tenha feito referência a esse artigo do RI/TCU como obstáculo à análise dos documentos) a ponto de configurar error in procedendo suficiente para a desconstituição do Acórdão 1309/2005-TCU-Plenário, dando-se sequência ao Recurso de Reconsideração, conferindo-lhe, inclusive, o efeito suspensivo previsto na Lei Orgânica desta Corte (Anexo 2, fl. 9) ."  (grifei) 
7.	No caso em tela, não creio que haja a necessidade de desconstituir o acórdão embargado a fim de restaurar as devidas homenagens aos princípios mencionados, pois não considero que houve erro de julgamento. O Acórdão 587/2019-TCU-Segunda Câmara (rel. Min. Aroldo Cedraz) , levou em consideração todos os elementos que dispunha, à época, para confeccionar seu voto.
8.	Conquanto o fato de o Tribunal não ter ainda apreciado as novas provas acostadas aos autos deva ser impugnado pela via recursal própria, é possível ao TCU, em sede de embargos de declaração, modificar a decisão embargada para adequá-la à verdade material. Tal é o entendimento professado no Acórdão 3328/2015-TCU-Plenário (rel. Min. José Múcio Monteiro) :
"8. Verifica-se que a jurisprudência do TCU (Acórdão 131/2015-TCU-Primeira Câmara) firmou-se no sentido de que os embargos declaratórios: 1) não se prestam para a rediscussão do mérito nem para reavaliação dos fundamentos que conduziram à prolação do acórdão recorrido; 2) a contradição deve estar contida dentro dos termos do inteiro teor da deliberação atacada; 3) não há omissão quando a matéria é analisada na instrução da unidade técnica que consta do relatório e que integra as razões de decidir da deliberação; 4) o julgador não está obrigado a apreciar todos e cada um dos argumentos desfiados pela parte, sendo suficiente que se atenha àqueles bastantes à formação de sua convicção acerca da matéria; e 5) eventual erro de julgamento deve ser corrigido por outra via recursal própria. Nessa linha, o Acórdão 3339/2013-TCU-Primeira Câmara é verdadeiramente paradigmático, pois compreende valiosos ensinamentos sobre o assunto.
9. Ainda assim, entendo que, na presente fase processual, não há impedimento a que esta Corte de Contas busque estabelecer a verdade sobre os fatos. Assim, o deslinde da questão deve ter por base a verdade material, não servindo a verdade aparente"  (grifei) 
9.	Ainda que se admita a ausência de omissão, contradição ou obscuridade na decisão embargada, por afirmar que todos os argumentos do embargante foram devidamente considerados em seus aspectos essenciais, é possível, em caráter excepcional, relevar tal ausência, acolhendo os embargos declaratórios e atribuindo-lhes efeitos infringentes, com fundamento no princípio da verdade material. Tal entendimento é corroborado pelos Acórdão 2369/2009-TCU-Plenário (rel. Min. Benjamin Zymler) :
"13. Conquanto não tenha ocorrido exatamente alguma omissão, contradição ou obscuridade na decisão embargada, destaco que a jurisprudência deste Tribunal é no sentido de ser possível, em caráter excepcional, relevar a ausência desses vícios, acolhendo os embargos declaratórios e atribuindo-lhes efeitos infringentes, com fundamento no princípio da verdade material (Acórdão 38/2007-TCU-Segunda Câmara e Acórdão 489/2007-TCU-Primeira Câmara) . Por esse motivo, e diante das razões expendidas ao longo deste Voto, entendo que os presentes embargos devem ser acolhidos, atribuindo-lhes efeitos infringentes, a fim de afastar a multa aplicada ao embargante, até mesmo porque esta Corte, ao proferir o acórdão condenatório e o acórdão que julgou o recurso anteriormente interposto pelo embargante, não levou em consideração a evolução jurisprudencial a respeito da matéria."
10. 	No mesmo sentido, o Acórdão 8975/2018-TCU-Primeira Câmara (rel. Min. Vital do Rêgo) :
"A jurisprudência deste Tribunal firmou entendimento no sentido de que é possível ao TCU, em sede de embargos de declaração, modificar a decisão embargada para adequá-la à verdade material  (Acórdão 3328/2015-TCU-Plenário) . Em que pese não haver sido identificada omissão ou contradição na decisão embargada, é possível, em caráter excepcional, relevar a ausência desses vícios, acolhendo os embargos declaratórios e atribuindo-lhes efeitos infringentes, com fundamento no princípio da verdade material (Acórdão 38/2007-TCU-Segunda Câmara, 489/2007-TCU-1ª Câmara, 2.369/2009-TCU-Plenário) .
Nesse sentido, conquanto reforço que não tenha ocorrido exatamente alguma omissão, contradição ou obscuridade no Acórdão 4551/2018-TCU-Primeira Câmara, entendo, tendo em vista a jurisprudência deste Tribunal citada no item 28 acima e a economia processual, que os presentes embargos devem ser acolhidos parcialmente, atribuindo-lhes efeitos infringentes, a fim de revisar o valor do débito para R$ 109.541,00, em função da comprovação de despesas no montante de R$ 21.600,00, conforme documentos trazidos pelo embargante (peça 72) , bem como deve ser reduzida proporcionalmente a multa aplicada ao Sr. Alberto Eustáquio Caldeira de Melo para o valor de R$ 68.000,00, mantendo-se inalterados os demais itens do acórdão embargado."  (grifei) 
11.	Da mesma forma, os embargos de declaração não impõem a modificação da decisão recorrida, mas admite-se tal possibilidade com o fito de adequar a prestação jurisdicional à realidade dos fatos, conforme se pode depreender do Acórdão 3665/2013-TCU-Plenário (rel. Min. Marcos Bemquerer Costa) :
"10. Sob essa perspectiva, entendo que, dadas as peculiaridades do caso, é possível dar provimento aos presentes Embargos, com efeitos infringentes, para fins de afastar a multa aplicada ao Responsável.
11. Vale ressaltar que, apesar de os embargos de declaração não imporem a modificação da decisão, pois, se é caso de obscuridade, basta saná-la para esclarecer o julgado; e, em havendo contradição ou omissão, o julgamento seria reaberto, a jurisprudência vem admitindo tal possibilidade com o fito de adequar a prestação jurisdicional à realidade dos fatos, de sorte a evitar-se demora na decisão definitiva.
12. O Supremo Tribunal Federal, nos autos do Recurso Extraordinário n. 59.040, assentou que:
"embora os embargos declaratórios não se destinem normalmente a modificar o julgado, constituem um recurso que visa a corrigir obscuridade, omissão ou contradição anterior. A correção há de ser feita para tornar claro o que estava obscuro, para preencher uma lacuna do julgado, ou para tornar coerente o que ficou contraditório. No caso, a decisão só ficará coerente se houver a alteração do dispositivo, a fim de que este se conforme com a fundamentação. Temos admitido que os embargos declaratórios, embora, em princípio, não tenham efeito modificativo, podem, contudo, em caso de erro material ou em circunstâncias excepcionais, ser acolhidos para alterar o resultado anteriormente proclamado".
13. Cabível, portanto, acolher os Embargos de Declaração do Sr. José Wanderley Dias de Freitas para excluir do Acórdão 2621/2013-TCU-Plenário a multa que lhe fora aplicada."  (grifei)  
12.	O Min. Augusto Sherman, no voto condutor do Acórdão 259/2016-TCU-Plenário, pontuou que o TCU pode analisar novos documentos de defesa mesmo se apresentados depois de encerrada a etapa de instrução processual (art. 160, §§ 1º e 2º do Regimento Interno) , com fundamento no princípio da verdade real. No entanto, é necessário que os documentos sejam efetivamente novos e tenham alguma eficácia contra as irregularidades imputadas ao responsável, exatamente o caso dos presentes autos:
"20. Desde logo, é oportuno o esclarecimento de que, quando da apresentação da peça referida pelos ora embargantes, a etapa de instrução deste processo já se encontrava encerrada há mais de um ano (mais precisamente, desde 8/11/2010, conforme fls. 383) . Em assim sendo, se levados ao extremo os ditames do art. 160 e § § do Regimento Interno, ainda que os responsáveis viessem, então, a apresentar documentos novos, nem mesmo assim haveria obrigatoriedade de que eles fossem levados em consideração.
21. Tendo em conta, no entanto, a mais ampla homenagem ao princípio da verdade real, este Tribunal, por vezes, flexibiliza a regra mencionada, desde que se trate de hipótese em que o defendente de fato apresenta documento novo com alguma eficácia sobre os fatos pelos quais responde. De pronto possível a constatação, contudo, de o caso em questão não preencher tais requisitos."  (grifei) 
13.	Dessarte, entendo que quando o gestor apresenta novos documentos, que tenham o condão de comprovar a execução, mesmo que parcial, de objeto de convênio, em sede de embargos de declaração, estes devem ser apreciados com efeitos infringentes, como no caso sob análise.
14.	Ademais, ressalto que a jurisprudência selecionada deste Tribunal, admite, excepcionalmente, a modificação de julgado por meio de embargos de declaração com efeitos infringentes, para a correção de premissa equivocada com base em erro de fato, sobre a qual tenha se fundado o acórdão embargado, quando o erro tenha sido decisivo para o resultado do julgamento. Tal é o entendimento disposto nos precedentes determinados pelos Acórdãos 61/2015 (rel. Min. Augusto Sherman Cavalcanti) , 1.209/2015 (rel. Min. Augusto Nardes) e 2.883/2015 (rel. Min. Benjamin Zymler) , todos do Plenário, além dos Acórdão 5252/2018-TCU-Primeira Câmara (rel. Min. Bruno Dantas) , 9.718/2016-2ª Câmara (rel. Min. Ana Arraes) e 1.272/2015-2ª Câmara (rel. Min. Marcos Bemquerer Costa) .
15.	Isto posto, após exame detido dos novos elementos carreados aos autos às peças 77-81, penso que, de fato, o embargante logrou comprovar a execução parcial do objeto do Convênio, por meio da juntada de declarações firmadas dos 28 beneficiários e a respectiva documentação, com fotografias individualizadas e relatório atualizado da prefeitura do município de Matriz de Camaragibe/AL a respeito da situação de cada um dos módulos, demonstrando a conclusão e disponibilização das edificações aos beneficiários de 28 dos 64 módulos planejados. 
16.	Relembro que na Notificação Técnica 1 (peça 1, p.173-175) , o fiscal da FUNASA já havia atestado, em que apresentou de 06/10/2008 a relação de 28 beneficiários contemplados com módulos sanitários, alguns em estágio avançado de construção. Ademais, em todos os relatórios de visita técnica (peça 1, p. 143, 145, 151 e 171) , os fiscais da Funasa confirmaram que a obra estava sendo executada no terreno indicado nos projetos, a localização da obra no terreno estava correta, a execução do convênio estava de acordo com o plano de trabalho, a obra estava sendo executada com qualidade, a execução do convênio estava de acordo com os projetos e com as especificações técnicas. 
17.	Entretanto, não posso aceitar, como quer o embargante, como comprovação da execução dos 36 módulos sanitários faltantes apenas a declaração parcial de contas apresentada pela prefeita sucessora do embargante no exercício de 2009 (peça 1, p. 225) . Seria necessário que fossem juntados aos autos elementos probatórios de sua construção e de seu funcionamento, a fim de que restasse caracterizado o devido benefício à sociedade, como ocorreu nos 28 módulos construídos.
18.	Destarte, calculo que o débito remanescente equivale a 56,25% do original ( (64-28) /64) . Assim, dos R$ 160 mil repassados pela Funasa, considero que houve redução do valor original do débito para R$ 90 mil, distribuído pelas parcelas mais antigas relacionadas no Acórdão 2003/2017-TCU-Segunda Câmara (rel. Min. José Múcio Monteiro) , de forma a beneficiar o embargante e a empresa que executou a obra, a qual havia sido condenada solidariamente na maior parte do débito. Proponho também reduzir, na mesma proporção, a multa do art. 57 da Lei 8.443/92 que lhes foi aplicada.
19.	Ante o exposto, declaro que acompanho o Ministro Relator, com as ressalvas acima apontadas, considerando que o débito e a multa aplicados ao embargante e à empresa contratada deveriam ser reduzidos conforme sugestão de acórdão que trago a seguir:
"9.1. conhecer dos Embargos de Declaração opostos pelo Sr. Marcos Paulo do Nascimento para, no mérito, acolhê-los parcialmente, com efeitos infringentes, e alterar os itens 9.1 e 9.2 do Acórdão 2003/2017-TCU-Segunda Câmara (rel. Min. José Múcio Monteiro) para que passem a apresentar a seguinte redação:
"9.1. julgar irregulares as contas de Marcos Paulo do Nascimento e da empresa Apoio Construções Ltda., condenando-os, conforme indicado, ao pagamento das quantias a seguir especificadas, com a fixação do prazo de quinze dias, a contar das notificações, para comprovarem, perante o Tribunal, o recolhimento da dívida aos cofres da Fundação Nacional de Saúde, atualizada monetariamente e acrescida dos juros de mora, calculados a partir da data discriminada até a data do recolhimento, na forma prevista na legislação em vigor:
9.1.1. Marcos Paulo do Nascimento:
	DATA
	Valor (R$) 

	10/11/2006
	1.815,95

	9.1.2. Marcos Paulo do Nascimento em solidariedade com Apoio Construções Ltda.:
	DATA
	Valor (R$) 

	6/7/2006
	2.907,80

	14/11/2006
	85.276,25

9.2. aplicar aos responsáveis Marcos Paulo do Nascimento e Apoio Construções Ltda. multas individuais de R$ 11.250,00 (onze mil, duzentos e cinquenta reais) , fixando-lhes o prazo de 15 (quinze) dias da notificação para que comprovem perante o TCU o recolhimento do respectivo valor aos cofres do Tesouro Nacional, o qual deverá ser atualizado monetariamente a partir da data deste acórdão, se pago após o vencimento;"
9.2. dar ciência da presente deliberação ao embargante e à empresa Apoio Construções Ltda., informando que a presente deliberação, acompanhada do Relatório e do Voto que a fundamentam, está disponível para a consulta no endereço www.tcu.gov.br/acordaos, além de esclarecer que, caso requerido, o TCU poderá fornecer sem custos as correspondentes cópias, de forma impressa;
9.3 encaminhar cópia desta deliberação ao Procurador-Chefe da Procuradoria da República em Alagoas, nos termos do art. 16, §3º, da Lei 8.443/1992 c/c o art. 209, §7º, do Regimento Interno do TCU, para adoção das medidas que entender cabíveis;
9.4. arquivar os presentes autos."
TCU, Sala das Sessões Ministro Luciano Brandão Alves de Souza, em 12 de maio de 2020.
RAIMUNDO CARREIRO
Redator